【裁判字號】    90,上易,1145
【裁判日期】    901023
【裁判案由】    詐欺
【裁判全文】
臺灣高等法院臺中分院刑事判決                    九十年度上易字第一一四五號
    上  訴  人  臺灣台中地方法院檢察署檢察官
    上  訴  人
    即  被  告  乙○○
                丙○○
    共      同
    選任辯護人  羅豐胤
    選任辯護人  黃幼蘭
右上訴人因被告詐欺案件，不服臺灣臺中地方法院九十年度上訴字第一○三九號中華
民國九十年四月二日第一審判決（起訴案號：臺灣臺中地方法院檢察署八十九年度偵
字第一三八三五號），提起上訴，本院判決如左：
      主  文
原判決關於乙○○、丙○○部分撤銷。
乙○○、丙○○共同連續意圖為自己不法之所有，以詐術使人將本人之物交付，乙○○處有期徒刑拾月；丙○○處有期徒刑陸月，如易科罰金，以參佰元折算壹日。
      事  實
一、乙○○係台中市○○○路○段四二六號「臻霖茶業有限公司」（下稱臻霖公司，
    前設於台中市○○○路○段三八二號一樓）之負責人，其妻丙○○則負責公司之
    會計、總務等業務，二人為臻霖公司實際經營人。臻霖公司八十八年九月以後即
    已營運狀況轉差，已無支付貨款能力，因乙○○之母張陳素瑛自八十九年二月起
    即陸續對外欠款新台幣（下同）三百萬元，無力償還，乙○○為解決其母親之債
    務問題及為了到期支票之週轉，竟與丙○○基於共同為自己不法所有意圖之犯意
    聯絡，明知臻霖公司及其二人均無支付貨款之能力，仍自八十九年三月份起至同
    年六月份止，利用臻霖公司於八十八年起向北京茶行負責人戊○○購買茶葉取得
    信賴機會，先後多次向戊○○大量購買茶葉，每次購買均交付約四個月期限票據
    以取信於戊○○，致戊○○誤以為其會如期支付而陷於錯誤，先後交合計二萬斤
    價值共六百零一萬一千七百十八元之茶葉予其二人。乙○○及丙○○於取得上開
    茶葉後，隨即分次以向戊○○購入價格之一半價格出售予不知情之新竹煙豐茶廠
    負責人丁○○，出售所得之金額約為購入金額之一半，用以抵償其母張陳素瑛之
    前開債務及其到期之票據。嗣自八十九年七月十五日起，因前開乙○○交付戊○○之票據支票十二張、本票一張均因存款不足而陸續退票，經戊○○多次向乙○○質問，戊○○始知受騙。
二、案經戊○○訴由台灣台中地方法院檢察署檢察官偵查起訴。
    理      由
一、訊據被告乙○○、丙○○均矢口否認有詐欺告訴人犯行，被告乙○○辯稱伊雖以
    低於進價出售前開茶葉，但是因其週轉不靈故任由丁○○出價，買賣茶葉的事都
    由其負責，丙○○不知情，只有被告忙的時候會請其幫忙開票，伊二人並非故意
    詐欺告訴人等語；被告丙○○辯稱伊不知臻霖公司之經營狀況，亦未參與公司與
    告訴人間買賣茶葉之事宜，更並無詐欺各等語。然查，被告乙○○於原審供稱：
    「公司從八十八年九月以後，開始營運狀況不好，本來我經營茶葉及作一些觀光
    地區的茶葉，因為地震使我營運狀況不好。後來六百多萬元的茶葉總共賣三百多
    萬元左右。我拿一百八十幾萬元給我母親」等語（見原審九十年二月六日審理筆
    錄）、「我（指被告乙○○）知道我母親向當舖借錢，借差不多一百八十萬元，
    我從八十九年四、五月份拿錢給我母親拿到六、七月份為止，四、五、六月份拿
    了一百八十萬元左右」等語（見原審九十年二月二十日審理筆錄）。核與其母親
    張陳素瑛在原審供稱：「我（指被告張陳素瑛）有跟當舖借錢，借一百八十幾萬
    元，從八十九年二月借到現在，陸陸續續大概是三百萬元。我兒子（即被告乙○○）知道我借錢，這期間我還一百八十萬元，現在目前還有一百二十萬元沒有還
    ，這一百八十萬元是我兒子給我的，從八十九年二、三月開始我就向我兒子拿錢
    ，我兒子做茶葉生意。茶葉經營到八十九年七月就不好了，八十九年七月份後，
    我沒有再向我兒子拿錢。」等語（見原審同上審理筆錄），其二人供述之情節大
    致相符。復參諸，張陳素瑛在偵查中亦稱：「我（指被告張陳素瑛）向乙○○調
    三百萬元」、「我至八十九年七月間止陸續向我兒子拿了三百萬元」等語（見偵
    查第三十八頁、四十八頁背面）。被告乙○○在偵查中稱：「我（指被告乙○○
    ）媽確實有向地下錢莊借錢，因她要向我借錢我只好以茶葉賤賣予丁○○」等語
    （見偵查卷第三十七頁）、「我收到之現金部分軋給戊○○的支票，一部分是拿
    給我媽去還錢」等語（見偵查卷第四十八頁）。是以姑不論被告乙○○拿給被告
    張陳素瑛係一百八十萬元抑或三百萬元，然被告乙○○於八十九年三月間既明知
    其母對外積欠有大筆債務，且公司營運狀況不良，竟為清償其母之債務，而自該
    時起至同年六月間止，大量向告訴人購入二萬斤茶葉，是其明知無支付貨款之能
    力，而仍向告訴人傳達此不實之訊息甚明。又被告乙○○係連續多次向告訴人購
    入茶葉，而分次以低於購入之價格出售予丁○○，此與一般經營生意之經驗法則
    不符。是以被告乙○○係為快速求現，以清償被告張陳素瑛之債務要可認定。益
    證被告乙○○於向告訴人購買茶葉時，即存有不法獲利之意圖。是被告乙○○上
    開所辯，係因週轉不靈，致無法支付貨款，不足採信。而按稱詐欺者，行為人存
    有不法獲利之意圖，而對相對人傳達不實之訊息，致相對人陷於錯誤而交付物品
    ，致相對人之整體財產利益受有損害之謂。本件被告乙○○既存不法獲利之意圖
    ，而向告訴人傳達不實之訊息（即其仍有付款之能力）購買上開茶葉。且復有告
    訴人所提出之支票影本十二紙、本票影本乙紙，在卷可稽。是以本件被告乙○○
    詐欺之事證明確，犯行堪予認定。
二、再查，告訴人於偵中指述：「被告乙○○以前與別人開臻霖茶葉公司，至去年（
    即八十八年）十二月才出來與他太太開臻霖公司，以前被告乙○○跟別人合夥時
    都有兌現，至他（指被告乙○○）與他太太（即被告丙○○）出來後即沒有兌現
    」、「被告乙○○曾告訴我（指告訴人）股東皆已退股」等語（見偵查卷第三十
    七、三十八頁）。被告乙○○則於偵查中稱：「我（指被告乙○○）有說實際上
    是我與太太在做」等語（同上偵查筆錄）。互核被告丙○○於偵查中所稱：「八
    十九年二月份我有開三張票，都有兌現，這支票是我（指被告張小君）授權我先
    生開的」、「八十八年二月份之前當會計，由我開支票」等語（見偵查卷第四十
    八頁）。再核與被告丙○○於審理時稱：「八十六年至八十九年六月底，擔任公
    司之會計」（見原審八十九年十月九日審理筆錄）。是以至少自八十九年二月起
    臻霖公司即由被告乙○○、丙○○共同經營。而衡諸一般夫妻間既共同經營生意
    ，妻對公司之經營狀況或夫之經濟狀況，當知之甚稔，而非全然不知。是以公司
    有無支付貨款之能力被告丙○○當係知情一情，要可認定。又告訴人出售予臻霖
    公司之茶葉大部均係由被告丙○○所簽收，且被告乙○○將大量之茶葉出售予丁○○乙節，亦有告訴人所提出簽收單影本可稽，並據被告丙○○於偵查中供述明
    白（偵查卷第四十八頁）。是以被告丙○○縱不知確實出售之價額為何，然其對
    於賤賣茶葉予丁○○乙事，應有預見。按稱故意者，仍行對人對於構成要件之事
    實基於預見可能性，而有預見之謂。查本件被告丙○○既係自八十六年起即與被
    告乙○○同於公司任職，自八十九年二月後甚且為實際之經營者，其二人且係夫
    妻，則其當有預見被告乙○○無支付貨款之能力而仍向告訴人購買之事實，是其
    具有故意且與被告乙○○間稱犯意之聯絡甚明。其上開所辯，要無足採。是以被
    告丙○○有詐欺之犯行，亦可認定。
三、核被告乙○○、丙○○二人所為，均係犯刑法第三百三十九條第一項之意圖為自
    己不法之所有，以詐術使人將本人之物交付罪。其二人間有犯意之聯絡，行為之
    分擔，均為共同正犯。被告二人自八十九年三月間起即先後多次向告訴人購買茶
    葉之行為，時間緊接，犯罪構成要件相同，顯係基於概括之犯意為之，為連續犯
    ，爰依刑法第五十六條之規定以一罪論，並加重其刑。原審予以論科，固非無見
    ，惟原審就其宣告之有期徒刑諭知易科罰金部分，漏未引用刑法第二條第一項前
    段，尚有未洽，另就被告乙○○部分予以論科，固非無見，惟本件被告詐欺金額
    高達六百餘萬元，案發迄今，並未與告訴人成立和解或提出任何具體清償方案，
    且否認有詐欺犯行，檢察官上訴指摘原審量刑太輕，為有理由，被告上訴否認犯
    罪，雖無理由，仍應由本院予以撤銷改判。爰審酌被告乙○○、丙○○均無前科
    紀錄，有台灣台中地方法院檢察署刑案資料查註紀錄表一份在卷可稽，被告犯罪
    動機、目的、手段、被害人損失金額高達六百餘萬元、及本件主要買賣事宜係由
    被告乙○○負責，被告丙○○情節較輕，被告二人迄未與告訴人達成和解等一切
    情狀，分別量處被告二人如主文第二項所示之刑。再刑法第四十一條第一項業經
    九十年一月十日修正公布為「犯最重本刑為五年以下有期徒刑之刑之罪，而受六
    個月以下有期徒刑或拘役之宣告，因身體、教育、職業、家庭之關係或其他正當
    事由，執行顯有困難者，得以一元以上三元以下折算一日，易科罰金。但確因不
    執行所宣告之刑，難收矯正之效，或難以維持法秩序者，不在此限」，已於同年
    一月十二日生效，比較新舊法結果，以新法規定較有利於被告丙○○，爰就被告
    丙○○部分諭知易科罰金之折算標準，併予敘明。
據上論結，應依刑事訴訟法第三百六十九條第一項前段、第三百六十四條、第二百九
十九條第一項前段、刑法第二條第一項前段、第二十八條、第五十六條、第三百三十
九條第一項、第四十一條第一項前段，罰金罰鍰提高標準條例第一條前段、第二條，
判決如主文。
本案經檢察官甲○○到庭執行職務。
中      華      民      國      九十      年      十      月   二十三   日
                                   臺灣高等法院臺中分院刑事第八庭
                                         審判長法  官  羅  得  村
                                               法  官  劉  榮  服
                                               法  官  陳  賢  慧
右正本證明與原本無異。
不得上訴。
                                               書記官  許  麗  花
中      華      民      國     九十      年      十       月   二十四   日
附錄論罪科刑法條：
刑法第三百三十九條第一項：
意圖為自己或第三人不法之所有，以詐術使人將本人或第三人之物交付者，處五年以
下有期徒刑、拘役或科或併科一千元以下罰金。
                                                                        Ｆ


司法院資訊處製作；財團法人民間司法改革基金會備份。
